臺灣桃園地方法院民事判決　九十二年度訴字第一○七九號
　　原　　　告　丁○○
　　訴訟代理人　陳祖德律師
　　被　　　告　桃園縣桃園市公所
　　法定代理人　甲○○
　　訴訟代理人　林姿瑛律師
右當事人間請求返還土地事件，於民國九十三年一月十三日辯論終結，本院判決如左
：
    主    文
原告之訴駁回。
訴訟費用由原告負擔。
    事    實
甲、原告方面：
一、聲明：被告應將坐落桃園縣桃園市○○段二一九地號土地全部（面積十九平方公
    尺）回復原狀。
二、陳述：
（一）原告丁○○所有坐落桃園縣桃園市○○段第二一九地號土地經編為住宅區，被
      告明知系爭土地並未編為道路計劃用地，亦非有公眾通行已久之既成巷道之事
      實，竟於民國（下同）九十二年五月六日僱工在系爭土地上鋪設柏油路面，致
      附近居民於其上停放車輛及擺設攤位，侵害原告之權益，原告依民法第七百六
      十七條規定，請求被告停止施工回復原狀，但不獲被告置理，爰本於所有權之
      作用請求被告將其鋪設之柏油路面剷除回復原狀。
（二）被告辯稱系爭土地已供居民通行數十年之久為既成道路，有公用地役權關係云
      云，然查系爭土地僅為鄰居出入便宜通行之用，非供不特定之公眾通行所必要
      ，核與大法官會議釋字第四○○號解釋理由所示之情形不符，是以被告抗辯上
      開土地為既成道路云云，尚屬無據。
三、證據：提出土地登記謄本及附圖、催告函、桃園縣政府工務局簡便行文表各乙件
    、照片十幀為證。
乙、被告方面：
一、聲明：如主文所示。
二、陳述：
（一）按「公用地役關係乃私有土地而具有公共用物性質之法律關係，與民法上地役
      權之概念有間，久為我國法制所承認（參照司法院釋字第二五五號解釋、行政
      法院四十五年判字第八號及六十一年判字第四三五號判例）。既成道路成立公
      用地役關係，首須為不特定之公眾通行所必要，而非僅為通行之便利或省時；
      其次，於公眾通行之初，土地所有權人並無阻止之情事；其三，須經歷之年代
      久遠而未曾中斷，所謂年代久遠雖不必限定其期間，但仍應以時日長久，一般
      人無復記憶其確實之起始，僅能知其梗概（例如始於日據時期、八七水災等）
      為必要」，司法院大法官會議釋字第四○○號解釋文之解釋理由揭示甚詳。次
      按「系爭道路既為既成道路，則上訴人對系爭道路所有權之行使，自應受限制
      ，不得依民法第七百六十七條規定，請求被上訴人剷除所舖設之柏油路回復原
      狀。」、「被上訴人於具有公用地役權之前開巷道舖設柏油路面，上訴人自有
      容忍義務。」，最高法院八十六年度台上字第六一七號、第二七九三號判決分
      別著有明文，並有內政部五十八年五月十二日台內地字第三一四七三五號解釋
      函之意旨可資參照。
（二）系爭道路早於六十年以前，便經戶政機關編訂門牌為桃園縣桃園市○○○路五
      二九巷，現整編為桃園縣桃園市○○路一六七五巷，自斯時起，即陸續有住戶
      設籍遷入巷、弄兩側之建物內居住，而通行系爭土地。其中桃園縣桃園市○○
      ○路五二九巷二三號及同巷二一弄六、八、十號（現整編為同縣市○○路一六
      七五巷二二號及同巷二二弄六、八、十號）房屋，早於六十三年九月十六日以
      前便已建築完成，堪認系爭土地供道路使用之時間至少有三十年左右，甚至更
      久，且無中斷之情。再由桃園縣桃園市行道圖顯示，系爭土地周圍之全體住戶
      確實有賴系爭土地之唯一道路通行至春日路，有供不特定之公眾通行之必要，
      依前揭司法院大法官釋字第四○○號解釋意旨，應認為系爭土地已有公用地役
      權關係之存在。
（三）訴外人丙○○、乙○○於七十四年間，向桃園縣政府申請於桃園縣桃園市○○
      段二八七號土地上之建築房屋時，即以系爭土地為既成巷道申請桃園縣府指定
      建築線，並於圖中將系爭土地著色標示為既成巷道，經桃園縣政府分別核發（
      七四）桃縣建管執照字第工○○七、（七五）桃縣建管執照字第工一○○號建
      照執照在案，另參照最高法院八十九年台上字第九三○號刑事判決「如開闢僅
      供特定人出入之私設道路，不同於提供公眾通行具有公用地役權關係之既成道
      路，不得以私設道路認定係既成巷道予以指定建築線」，足證原告亦承認系爭
      土地為既成道路。
（四）訴外人丙○○、楊金城於八十八年間曾對被告起訴請求確認渠等就桃園縣桃園
      市○○段二七四地號土地有通行權，經鈞院以八十八年度訴字第一四二九號判
      決駁回原告之訴，台灣高等法院、最高法院亦分別駁回其上訴在案。而該案判
      決即確認訴外人丙○○及楊金城得由既有之春日路一六七五巷通往公路（即春
      日路）等事實，資益證明系爭土地為「既成道路」無訛。
（五）原告不否認系爭土地供人通行至少三十年，卻主張只是便於附近居民通行，非
      供不特定之公眾使用云云，顯非可採，蓋系爭土地並無任何限制進出之屏障或
      管制設施，當然是供不特定之公眾通行使用，非僅為通行之便利或省時而已。
（六）桃園縣政府於九十二年九月二十九日至系爭土地現場勘查，會勘結果為「現況
      係貴所舖設柏油路面供通行使用之村里道路，並為社區民眾聯外唯一道路，請
      貴所保持巷道通暢。」，顯見桃園縣政府亦將系爭土地認定為既成道路。
三、證據：提出門牌整編沿革表、司法院釋字四○○號全文、內政部五十八年五月十
    二日台內地字第三一四七三五號函、桃園縣政府核定禁建區內興續建工程完工證
    明書、桃園市區道路圖、桃園縣政府建設局（七四）桃縣建管執照字第工○○七
    號建造執照、（七五）桃縣建管執照字第工一○○號建造執照、本院八十八年度
    訴字第一四二九號判決、台灣高等法院八十九年度上字第一一八七號判決、最高
    法院九十年度台上字第二二九七號判決、桃園縣政府九十三年一月八日府工土字
    第○九三○○○六五一六號函各乙件、最高法院民事判決三件為證。
    理    由
一、本件原告起訴主張坐落桃園縣桃園市○○段二一九地號土地係其所有，並未編為
    預定道路使用，詎被告未經其同意，竟僱工在系爭土地上舖設柏油，強行佔用供
    作附近居民通行及停車使用，侵害原告權益，經原告發函請其停工回復原狀，未
    獲置理，爰依民法第七百六十七條請求被告將系爭土地回復原狀等語。被告則以
    系爭土地自六十年間起即已形成道路，實際供不特定公眾通行往來達三十餘年，
    未曾中斷，且為公眾通行所必要，已成立公用地役關係，是原告雖仍有所有權，
    但其所有權之行使應受限制而有容忍之義務等語，資為抗辯。
二、查原告主張坐落桃園縣桃園市○○段二一九地號土地係其所有，被告於九十二年
    五月六日僱工於系爭土地上舖設柏油之事實，已據原告提出系爭土地登記謄本及
    附圖一紙及照片十幀為證，並為被告所不爭執，足認真實。原告主張被告未經徵
    收而無權占用系爭土地供道路使用而不法侵害其權益，被告則以系爭土地早於六
    十年間即已形成道路，供公眾通行達三十年之久，已形成公用地役關係，原告所
    有權行使應限制，不得違反供公眾通行之目的而請求返還系爭上開土地為辯。則
    本件所應審究者厥為未經徵收而供道路使用之系爭土地，是否已成立公用地役關
    係。
（一）按公用地役關係乃私有土地而具有公共用物性質之法律關係，與民法上地役權
      之概念有間，久為我國法制所承認（司法院釋字第二五五號解釋、行政法院四
      十五年判字第八號及六十一年判字第四三五號判例意旨參照)。又按既成道路
      成立公用地役關係，首須為不特定之公眾通行所必要，而非僅為通行之便利或
      省時；其次，於公眾通行之初，土地所有權人並無阻止之情事；其三，須經歷
      之年代久遠而未曾中斷，所謂年代久遠雖不必限定其期間，但仍應以時日長久
      ，一般人無復記憶其確實之起始，僅能知其梗概為必要（司法院釋字第四○○
      號解釋理由書參照）。再按既成道路成立公用地役關係，土地所有人就該土地
      雖有所有權，但其使用、收益、管理或占有均應因此而受有限制（最高法院八
      十六年度台上字第六一七號、第二七九三號、八十七年度台上字第一八四二號
      、八十八年台上字第六九八號判決意旨參照）。
（二）被告抗辯原告所有系爭土地現整編為桃園縣桃園市○○路一六七五巷，早於六
      十年以前，便經戶政機關編訂門牌為同縣市○○○路五二九巷，嗣整編為同縣
      市○○路一六七五巷，其中桃園市○○○路五二九巷二三號及同巷二一弄六、
      八、十號（現整編為春日路一六七五巷二二號及同巷二二弄六、八、十號）房
      屋，早於六十三年九月十六日以前便已建築完成，且有住戶設籍遷入居住，通
      行系爭土地，而訴外人丙○○、乙○○於七十四年間，向桃園縣政府申請於桃
      園縣桃園市○○段二八七號土地（即春日路一六七五巷內土地）上建築房屋時
      ，即以系爭土地所在之巷道申請桃園縣政府指定建築線，並於圖中將系爭土地
      著色標示為既成巷道，經桃園縣政府分別核發建築執照，且系爭土地係巷內居
      民唯一對外聯絡道路，系爭土地上並未設有任何屏障、門禁等管制設施限制出
      入等情，有被告提出之門牌整編沿革表、桃園縣政府核定禁建區內興續建工程
      完工證明書、桃園縣桃園市區道路圖、桃園縣政府九十三年一月八日府工土字
      第○九三○○○六五一六號函、（七四）桃縣建管執照字第工○○七、（七五
      ）桃縣建管執照字第工一○○號建造執照為證，復為原告所不爭執，並有原告
      所提出之照片十幀在卷可佐，堪認被告抗辯系爭土地供不特定公眾道路使用之
      時間已有三十年以上時間，且無中斷等語，應屬真實，原告主張系爭土地僅係
      供巷內居民便宜通行使用，非供不特定公眾通行云云，自不足採。系爭土地所
      在之桃園縣桃園市○○路一六七五巷既早於六十年間即已形成供公眾通行道路
      ，並為供不特定之公眾通行所必要，而非僅為少數特定人通行之便利或省時，
      而原告又未能證明於公眾通行之初，土地所有權人即原告有何阻止之情事；而
      該土地供道路使用亦已近三十年，時日已屬相當久遠且現仍供公眾通行而未曾
      中斷，則揆之上開司法院大法官釋字第四○○號解釋理由書意旨，系爭土地雖
      未經被告徵收，但係屬已成立公用地役關係之既成道路，被告在系爭土地舖設
      柏油，乃係基於既成道路公用地役關係，為公眾通行所必要之維護行為，原告
      雖係所有權人，自有忍受之義務，尚不得指係被告之不法侵害。從而原告本於
      所有權之作用請求被告將系爭土地面積十九平方公尺上之柏油剷除，回復原狀
      ，尚無理由，不能准許。
三、本件事證已臻明確，兩造其餘之攻擊防禦方法及舉證，核與判決無影響，毋庸一
    一論列，併此敘明。
四、據上論結，原告之訴為無理由，依民事訴訟法第七十八條，判決如主文。
中　　　華　　　民　　　國　　九十三　　年　　　一　　月　　二十七  　　日
                                臺灣桃園地方法院民事第一庭
~B法　　　官　賴惠慈
右為正本係照原本作成
如對本判決上訴，須於判決送達後二十日內向本院提出上訴狀
中　　　華　　　 民　　 國　　九十三　　年　　　一　　月　　二十九　　　日
~B法院書記官　王曉雁
